---
title: "Analýza datasetu Meta Stock Prices"
output: html_document
author: "Jan Viola, Martin Vlnas"
date: "2024-08-19"
---
V této práci provedeme analýzu časových řad, které obsahují historické ceny akcií společnosti Meta. Data zahrnují denní otevírací, nejvyšší, nejnižší, uzavírací ceny, objemy obchodů a upravené uzavírací ceny. Provedeme dekompozici časové řady, vyhlazení dat pomocí exponenciálních metod a vytvoříme předpovědi pro budoucí vývoj.

# Načtení a příprava dat
Dataset obsahuje denní ceny akcií Meta od roku 2012. Nejdříve načteme data a převedeme sloupec s datem na správný datový typ Date. Poté data seřadíme podle data. Data jsme předem upravili na měsíční pomocí průměrných hodnot za období (měsíc).
```{r setup, include=FALSE}
knitr::opts_chunk$set(echo = TRUE)
library(tidyverse)
library(lubridate)
library(forecast)
library(gridExtra)
library(ggplot2)
library(TTR)

```
```{r}
data <- read.csv("./monthly_averages.csv")

# 1.1 Převod datumu na správný datový typ Date
data <- data %>%
  mutate(Date = as.Date(Date, format="%Y-%m-%d"))

# 1.2 Seřazení podle datumu
data <- data %>%
  arrange(Date) 

# 1.3 Agregace pro kvartály
data <- data %>%
  mutate(Quarter = paste(year(Date), quarter(Date), sep = " Q"))

data
```
## Dataset obsahuje následující sloupce:

* Date: Datum obchodního dne.
* Open: Otevírací cena akcie.
* High: Nejvyšší cena dosažená během obchodního dne.
* Low: Nejnižší cena dosažená během obchodního dne.
* Close: Cena akcie při uzavření obchodního dne.
* Adj. Close: Upravená uzavírací cena, která bere v úvahu dividendy a rozdělení akcií.
* Volume: Celkový objem obchodů za den.

# Převod dat na časovou řadu
Pro analýzu časové řady převedeme data na objekt časové řady (ts). Začneme s měsíční frekvencí, abychom mohli analyzovat dlouhodobé trendy.
```{r}
# Měsíc
ts_data <- ts(data, start = c(year(min(data$Date)), month(min(data$Date))), frequency = 12)

# Kvartál
ts_data_quarterly <- aggregate(ts_data, nfrequency=4, FUN=mean) # kvartál - mean(ni -> ni+3)

# Složka close - kvartál, rok
ts_data_close <- ts(data$Close, start = c(year(min(data$Date)), month(min(data$Date))), frequency = 12)
ts_data_quarterly_close <- aggregate(ts_data_close, nfrequency=4, FUN=mean)

# Složka open - kvartál, rok
ts_data_open <- ts(data$Open, start = c(year(min(data$Date)), month(min(data$Date))), frequency = 12)
ts_data_quarterly_open <- aggregate(ts_data_open, nfrequency=4, FUN=mean)

# Složka vol - kvartál, rok
ts_data_vol <- ts(data$Volume, start = c(year(min(data$Date)), month(min(data$Date))), frequency = 12)
ts_data_quarterly_vol <- aggregate(ts_data_vol, nfrequency=4, FUN=mean)

# výstupy
ts_data
ts_data_quarterly
plot(ts_data_quarterly)
plot(ts_data)
```


# Analýza
Časové řady jsou sekvence datových bodů měřených v čase. V našem případě jde o měsíční ceny akcií společnosti Meta. Při analýze časových řad nás zajímají tři hlavní složky:

* Trend: Dlouhodobý směr pohybu ceny, který může být rostoucí, klesající nebo stabilní.
* Sezónnost: Opakující se vzorce chování v pravidelných intervalech, často spojené s ročními obdobími nebo jinými cykly.
* Náhodná složka (rezidua): Náhodné fluktuace, které nelze vysvětlit trendem ani sezónností.

Při pohledu na trend jednotlivých analyzovaných složek jsme se rozhodli pro použití aditivního modelu.
```{r}
# Dekompozice
decomposed <- decompose(ts_data)

decomp_close <- decompose(ts_data_close)
decomp_open <- decompose(ts_data_open)
decomp_vol <- decompose(ts_data_vol)

decomp_qclose <- decompose(ts_data_quarterly_close, type = "additive")
decomp_qopen <- decompose(ts_data_quarterly_open, type = "additive")
decomp_qvol <- decompose(ts_data_quarterly_vol, type = "additive")

# Vizualizace - dekompozice časové řady
# roční
plot(decomp_close)
plot(decomp_open)
plot(decomp_vol)

# kvartální
plot(decomp_qclose)
plot(decomp_qopen)
plot(decomp_qvol)
```


# Dekompozice
Dekompozice časové řady je technika, která odděluje jednotlivé komponenty časové řady, což nám umožňuje lépe porozumět tomu, jak jednotlivé faktory přispívají k celkovému vývoji ceny akcií. V našem případě sledujeme, jaký podíl na změnách ceny má dlouhodobý trend a sezónní výkyvy.


# Vizualizace jednotlivých proměnných
Vytvoříme grafy pro jednotlivé proměnné Close, Volume a Open, které zobrazují původní data a jejich vyhlazení pomocí metody LOESS. LOESS (Locally Estimated Scatterplot Smoothing) je metoda pro vyhlazení časových řad a nalezení lokálních vzorců v datech. Je užitečná pro vizualizaci trendů a odstranění krátkodobých fluktuací.
```{r}
# Budeme porovnávat - náhled do dat
# 1. vytvoříme Time Series pro dané proměnné
ts_close <- ts(data$Close, start = c(year(min(data$Date)), month(min(data$Date))), frequency = 12) # ročí - pro hodnotu Close
ts_volume <- ts(data$Volume, start = c(year(min(data$Date)), month(min(data$Date))), frequency = 12) # ročí - pro hodnotu Volume
ts_open <- ts(data$Open, start = c(year(min(data$Date)), month(min(data$Date))), frequency = 12) # ročí - pro hodnotu Volume

plot(ts_close)
plot(ts_volume)
plot(ts_open)

# grafy jedotlivých proměnných s vyhlazením
p1 <- ggplot(data, aes(x = Date, y = Close)) +
  geom_line(color = "blue") +
  geom_smooth(method = "loess", color = "red", se = FALSE, size = 0.5) +
  ggtitle("Close")

p2 <- ggplot(data, aes(x = Date, y = Volume)) +
  geom_line(color = "blue") +
  geom_smooth(method = "loess", color = "red", se = FALSE, size = 0.5) +
  ggtitle("Volume")

p3 <- ggplot(data, aes(x = Date, y = Open)) +
  geom_line(color = "blue") +
  geom_smooth(method = "loess", color = "red", se = FALSE, size = 0.5) +
  ggtitle("Open")

# zobrazení
grid.arrange(p1, p2, p3, ncol = 1)

```
```{r}


```
# Jednoduché exponenciální vyrovnání
Pro vyhlazení časových řad použijeme metodu jednoduchého exponenciálního vyrovnání (Simple Exponential Smoothing).
```{r}
# Jednoduché exponenciální vyrovnání
ses_close <- ses(data$Close, h = 12)
ses_open <- ses(data$Open, h = 12)
ses_volume <- ses(data$Volume, h = 12)

# Nahrání výsledků k půlvodnímu datasetu
data <- data %>%
  mutate(SES_Close = fitted(ses_close),
         SES_Open = fitted(ses_open),
         SES_Volume = fitted(ses_volume))

# Vizualizace
p4 <- ggplot(data, aes(x = Date)) +
  geom_line(aes(y = Close), color = "blue") +
  geom_line(aes(y = SES_Close), color = "purple", size = 1) +
  labs(title = "Close s vyhazením Simple Exponential Smoothing", x = "Date", y = "Close Price")

p5 <- ggplot(data, aes(x = Date)) +
  geom_line(aes(y = Volume), color = "blue") +
  geom_line(aes(y = SES_Volume), color = "purple", size = 1) +
  labs(title = "Volume s vyhlazením Simple Exponential Smoothing", x = "Date", y = "Volume")

p6 <- ggplot(data, aes(x = Date)) +
  geom_line(aes(y = Open), color = "blue") +
  geom_line(aes(y = SES_Open), color = "purple", size = 1) +
  labs(title = "Open Price s vyhlazením Simple Exponential Smoothing", x = "Date", y = "Open Price")

# Zobrazení grafů vedle sebe
grid.arrange(p4, p5, p6, ncol = 1)
```


# Autokorelační funkce
Následující část analyzuje autokorelační funkce reziduí po dekompozici časových řad.
Autokorelační funkce (ACF) měří, jak jsou hodnoty časové řady v různých časech navzájem korelované. Pokud jsou hodnoty v řadě silně korelované, můžeme je použít pro předpověď budoucích hodnot. Vysoké hodnoty ACF na určitém zpoždění mohou indikovat sezónní cykly nebo přetrvávající trendy v datech.
```{r}
# 3. Analýza

# Autokorelační funkce
lag_max <- 60 #-> 5 let
qlag_max <- 20 #-> 5 let
# ACF a PACF pro 'close'
residual_close <- decomp_close$random
residual_close <- na.omit(residual_close) # Odstranění NA hodnot
acf(residual_close, main="ACF pro close", lag.max=lag_max)
#=> jsou prahové korelace - slabá korelace - v dlouhodobém posunu klesá
pacf(residual_close, lag.max=lag_max)
#=> jsou prahové korelace - slabá korelace - v dlouhodobém posunu klesá

# kvartály
residual_qclose <- decomp_qclose$random
residual_qclose <- na.omit(residual_qclose) # Odstranění NA hodnot
acf(residual_qclose, main="ACF pro close v Q", lag.max=lag_max)
#=> NEjsou prahové korelace - slabá korelace - v dlouhodobém posunu klesá
pacf(residual_qclose, lag.max=qlag_max)
#=> jsou prahové korelace - slabá korelace - v dlouhodobém posunu klesá

# ACF a PACF pro 'open'
residual_open <- decomp_open$random
residual_open <- na.omit(residual_open)
acf(residual_open, main="ACF pro open", lag.max=lag_max)
#=> jsou prahové korelace - slabá korelace, ale vyskytuje se i ve 3. lagu
#- nějaký milník nebo pád
# - v dlouhodobém posunu klesá
pacf(residual_open, lag.max=lag_max)
#=> jsou prahové korelace - slabá korelace - v dlouhodobém posunu klesá

# kvartály
residual_qopen <- decomp_qopen$random
residual_qopen <- na.omit(residual_qopen)
acf(residual_qopen, main="ACF pro open v Q", lag.max=lag_max)
#=> NEjsou prahové korelace - slabá korelace - v dlouhodobém posunu klesá
pacf(residual_qopen, lag.max=qlag_max)
#=> NEjsou prahové korelace - slabá korelace - v dlouhodobém posunu klesá

# ACF a PACF pro 'volume'
residual_volume <- decomp_vol$random
residual_volume <- na.omit(residual_volume)
acf(residual_volume, main="ACF pro volume", lag.max=lag_max)
#=> NEjsou prahové korelace - slabá korelace - v dlouhodobém posunu klesá
pacf(residual_volume, lag.max=lag_max)
#=> NEjsou prahové korelace - slabá korelace - v dlouhodobém posunu klesá

# kvartály
residual_qvol <- decomp_qvol$random
residual_qvol <- na.omit(residual_qvol)
acf(residual_qvol, main="ACF pro volume v Q", lag.max=lag_max)
#=> NEjsou prahové korelace - slabá korelace - v dlouhodobém posunu klesá
pacf(residual_qvol, lag.max=qlag_max)
#=> jsou prahové korelace - 6. kvartál vůči 1. - slabá korelace - v dlouhodobém posunu klesá

```
# Modelování sezónnosti pomocí TSLM
Funkce tslm (Time Series Linear Model) v R slouží k vytváření lineárních modelů pro časové řady. V našem případě modelujeme jednotlivé časové řady (Close, Open, a Volume) jako funkce trendu a sezóny.

* Trend: Reprezentuje dlouhodobou změnu v časové řadě. Tento model se snaží zachytit, zda komponenta modelu dlouhodobě roste, klesá, nebo zůstává stabilní.
* Sezóna: Sezónní komponenta zachycuje pravidelně se opakující vzorce, které se vyskytují v časové řadě. Tyto vzorce mohou být způsobeny například ročními obdobími, měsíčními cykly nebo jinými pravidelnými faktory.
```{r}
# Vytvoření modelu sezónnosti pomocí tslm

# Model sezónnosti pro Close
model_close <- tslm(ts_close ~ trend + season)
summary(model_close)
model_close$coefficients

# Model sezónnosti pro Open
model_open <- tslm(ts_open ~ trend + season)
summary(model_open)
model_open$coefficients

# Model sezónnosti pro Volume
model_volume <- tslm(ts_volume ~ trend + season)
summary(model_volume)
model_volume$coefficients

model_qclose <- tslm(ts_data_quarterly_close ~ trend + season)
summary(model_qclose)
checkresiduals(model_qclose)

```
Y_t = − 2.126 + 2.170 * trend + 3.462 * season2 + 1.366 * season3 + 4.074 * season4 + 10.242 * season5 + 1.243*season6
   + 7.046 * season7 + 6.559 * season8 + 3.180 * season9 −2.516 * season10 − 3.606 * season11 − 3.690 * season12
   
   
Největší vliv má sezoní složka 5. měsíce - 10.242* na jednotku
   druhý: s koeficientem 7.046* na jednotku  - 7. měsíc
   třetí: 6.559*season8 - 8. měsíc
   podle p-value není ani jedna sezona význmaná
```{r}
checkresiduals(model_close)
checkresiduals(model_volume)
checkresiduals(model_open)
```
Pro všechny modely platila pro první dva roky významná korelace - střední, residua mají přibližně normálí rozdělení.


# Předpověď pomocí modelu sezónnosti
Po vytvoření modelů použijeme funkci forecast, která nám umožní předpovědět budoucí hodnoty na základě modelu sezónnosti.

Předpověď časové řady na základě modelu sezónnosti nám umožňuje odhadnout budoucí vývoj. Funkce forecast generuje předpovědi pro budoucí období na základě trendu a sezónní složky identifikované v modelu.

Horizont předpovědi (h = 12): Určuje, kolik časových období chceme předpovědět. V našem případě je to 12 měsíců.
Intervalu spolehlivosti: Funkce forecast také vypočítává interval spolehlivosti, což je rozsah hodnot, ve kterém by se s určitou pravděpodobností měly nacházet skutečné budoucí hodnoty.
```{r}
# Předpověď pomocí modelu sezónnosti
fc_close <- forecast(model_close, h = 12)
fc_open <- forecast(model_open, h = 12)
fc_volume <- forecast(model_volume, h = 12)
fc_qclose <- forecast(model_qclose, h=4)

# Vizualizace výsledků modelu a předpovědi
p7 <- autoplot(fc_close) +
  labs(title = "Předpověď pro Close Price", x = "Date", y = "Close Price")

p8 <- autoplot(fc_open) +
  labs(title = "Předpověď pro Open Price", x = "Date", y = "Open Price")

p9 <- autoplot(fc_volume) +
  labs(title = "Předpověď pro Volume", x = "Date", y = "Volume")

p10 <- autoplot(fc_qclose)+
    labs(title = "TSLM Předpověď pro Q Close", x = "Date", y = "Close Price")


# Zobrazení grafů vedle sebe
grid.arrange(p7, p8, p9, p10, ncol = 1)

```


# Modely SARIMA a ETS
V této části se zaměříme na pokročilejší modely pro analýzu časových řad jako jsou SARIMA, ETS a SMA.


# SARIMA
SARIMA je rozšíření modelu ARIMA o sezónní komponenty.

```{r}
# Roční close
sarima_close <- auto.arima(ts_close, seasonal=TRUE)
fitted_values_close <- fitted(sarima_close)

predict_sarima_close <- forecast(fitted_values_close, h=12)

ps1 <- autoplot(ts_close, series="Vstupní data")+
  autolayer(predict_sarima_close , series="Predikce SARIMA - close")+
  labs(title = "SARIMA - Předpověď pro Close", x = "Date", y = "Close")


# Roční open
sarima_open <- auto.arima(ts_open, seasonal=TRUE)
fitted_values_open <- fitted(sarima_open)

predict_sarima_open <- forecast(fitted_values_open, h=12)

ps2 <- autoplot(ts_open, series="Vstupní data")+
  autolayer(predict_sarima_open , series="Predikce SARIMA - open")+
  labs(title = "SARIMA - Předpověď pro Open", x = "Date", y = "Open")


# Roční volume
sarima_volume <- auto.arima(ts_volume, seasonal=TRUE)
fitted_values_volume <- fitted(sarima_volume)

predict_sarima_volume <- forecast(fitted_values_volume, h=12)

ps3 <- autoplot(ts_volume, series="Vstupní data")+
  autolayer(predict_sarima_volume , series="Predikce SARIMA - volume")+
  labs(title = "SARIMA - Předpověď pro Volume", x = "Date", y = "Volume")


# SARIMA kvartál close
sarima_qclose <- auto.arima(ts_data_quarterly_close, seasonal=TRUE)

# Vypočítané hodnoty modelem
fitted_values_qclose <- fitted(sarima_qclose)
pred_q_sarima_close <- forecast(sarima_qclose, h=4)

# Vizualizace
ps4 <- autoplot(ts_data_quarterly_close, series="Vstupní data")+
  autolayer(pred_q_sarima_close, series="Predikce SARIMA - Q close")+
  labs(title = "SARIMA - Předpověď pro Q Close", x = "Date", y = "Close")

grid.arrange(ps1, ps2, ps3, ps4, ncol = 1)

```


# ETS


```{r}
# Roční Close
sma_data_close <- SMA(ts_close, n=1)
summary(sma_data_close)

ets_model_close <- ets(sma_data_close)
ets_fitted_close <- fitted(ets_model_close)
ets_pred_close <- forecast(ets_fitted_close,h=12)

pe1 <- autoplot(ts_close, series="Vstupní data") +
  autolayer(ets_pred_close  , series="Predikce Close")+
  labs(title = "ETS - Předpověď pro Close", x = "Date", y = "Close")

# Roční Open
sma_data_open<- SMA(ts_open, n=1)
summary(sma_data_open)

ets_model_open <- ets(sma_data_open, model="AAA")
ets_fitted_open <- fitted(ets_model_open)
ets_pred_open <- forecast(ets_fitted_open,h=12)

pe2 <- autoplot(ts_open, series="Vstupní data") +
  autolayer(ets_pred_open  , series="Predikce Open") +
  labs(title = "ETS - Předpověď pro Open", x = "Date", y = "Open")


# Roční Volume
sma_data_volume<- SMA(ts_volume, n=1)
summary(sma_data_volume)

ets_model_volume <- ets(sma_data_volume, model="AAA")
ets_fitted_volume <- fitted(ets_model_volume)
ets_pred_volume <- forecast(ets_fitted_volume,h=12)

pe3 <- autoplot(ts_volume, series="Vstupní data") +
  autolayer(ets_pred_volume  , series="Predikce Volume") + 
  labs(title = "ETS - Předpověď pro Volume", x = "Date", y = "Volume")


# Close Q
sma_data_qclose <- SMA(ts_data_quarterly_close, n=1)
summary(sma_data_qclose)

ets_model_qclose <- ets(sma_data_qclose, model="AAA") # změna na automatickou volbu modelu
ets_fitted_qclose <-fitted(ets_model_qclose)

ets_pred_qclose <- forecast(ets_fitted_qclose, h=4)

# ETS - vizualizace
pe4 <- autoplot(ts_data_quarterly_close, series="Vstupní data") +
  autolayer(ets_pred_qclose , series="Fitted data") +
  labs(title = "ETS - Předpověď pro Q Close", x = "Date", y = "Q Close")

grid.arrange(pe1, pe2, pe3, pe4, ncol = 1)
```


# SMA vyhlazení
Klouzavý průměr (SMA) je účinný nástroj pro vyhlazení časových řad. SMA průměruje předchozí hodnoty a vytváří tak vyrovnaný trend.
```{r}
# SMA pro Close
sma_close <- SMA(data$Close, n = 3) # 3-měsíční klouzavý průměr

# Vizualizace SMA modelu
ggplot(data, aes(x = Date)) +
  geom_line(aes(y = Close), color = "blue") +
  geom_line(aes(y = sma_close), color = "red", size = 1) +
  labs(title = "Close Price s vyhlazením SMA", x = "Date", y = "Close Price")
```


# Kroskorelační Funkce
Analyzujeme kroskorelace mezi různými proměnnými časových řad. Z této funkce získáme srovnání jak spolu ostatní řady souvidí a jak se navzájem ovlivňují.

```{r}
Close = ts_data_quarterly[,'Close']
Open = ts_data_quarterly[, 'Open']
High = ts_data_quarterly[, 'High']
Low = ts_data_quarterly[, 'Low']
Volume = ts_data_quarterly[, 'Volume']

lag <- 20 #-> 5 let
ccf(Close, Open,na.action =na.pass, lag=lag)
ccf(Close, High,na.action =na.pass, lag=lag)
ccf(Close, Low,na.action =na.pass, lag=lag)
ccf(Volume, Open,na.action =na.pass, lag=lag)
```


# kontrola předpokladů - analýza residui - úprava při nesplnění
* H0: autokorelace je nulová
* #H1: autokorelace není nulová

residua odhadnutého modelu by mela být nezávislá -> Ljung-Box neboli Box-Pierce


```{r}
# SARIMA
checkresiduals(sarima_close)
# p-value < 2.2e-16 => ZAMÍTÁME H0

# LM
checkresiduals(model_close)
# p-value < 2.2e-16 => ZAMÍTÁME H0

# ETS
checkresiduals(ets_model_close)
# p-value < 2.2e-16 => ZAMÍTÁME H0
```


V modelech jsou přítomné závislosti zbytku - Autokorelace


# Porovnání jednotlivých modelů
```{r}
# Vyhodnocení modelů
res <- data.frame(
  Model = c('Linear model','SARIMA', 'ETS'),
  'AIC Close' = c(AIC(model_close),AIC(sarima_close),AIC(ets_model_close)),
  'AIC Open' = c(AIC(model_open),AIC(sarima_open),AIC(ets_model_open)),
  'AIC Volume' = c(AIC(model_volume),AIC(sarima_volume),AIC(ets_model_volume)),
  'AIC Q_Close' = c(AIC(model_qclose),AIC(sarima_qclose),AIC(ets_model_qclose))
)

res_long <- res %>%
  pivot_longer(cols = -Model,
               names_to = "Kriterium",
               values_to = "AIC")

res_matrix <- t(as.matrix(res[, -1]))

# Vytvoření barplotu
ggplot(res_long, aes(x = Kriterium, y = AIC, fill = Model)) +
  geom_col(position = "dodge") +
  labs(title = "Porovnání Akaikeho kritéria pro jednotlivé modely",
       y = "Hodnoty AIC") +
  theme_minimal()

```


# Závěr
ETS model má vyšší hodnoty AIC ve srovnání s modelem SARIMA, což naznačuje, že není tak přesný. Zvláště u proměnných Volume a kvartální Close má velmi vysoké hodnoty AIC, a tedy se méně hodí k modelování těchto časových řad. Pro proměnné Close a Open je ETS horší než SARIMA, ale lepší než lineární model. ETS model může mít problém dobře zachytit strukturu proměnných ve tvých datech, proto, že nezachycuje nelineární změny tak efektivně jako SARIMA.
