---
title: "Analýza datasetu Meta Stock Prices"
output: html_document
author: "Jan Viola, Martin Vlnas"
date: "2024-08-19"
---
V této práci provedeme analýzu časových řad, které obsahují historické ceny akcií společnosti Meta. Data zahrnují denní otevírací, nejvyšší, nejnižší, uzavírací ceny, objemy obchodů a upravené uzavírací ceny. Provedeme dekompozici časové řady, vyhlazení dat pomocí exponenciálních metod a vytvoříme předpovědi pro budoucí vývoj.

# Načtení a příprava dat
Dataset obsahuje denní ceny akcií Meta od roku 2012. Nejdříve načteme data a převedeme sloupec s datem na správný datový typ Date. Poté data seřadíme podle data. Data jsme předem upravili na měsíční pomocí průměrných hodnot za období (měsíc).
```{r setup, include=FALSE}
knitr::opts_chunk$set(echo = TRUE)
library(tidyverse)
library(lubridate)
library(forecast)
library(gridExtra)
library(ggplot2)
library(dynlm)
library(TTR)

```
```{r}
data <- read.csv("./monthly_averages.csv")

# Převod datumu na správný datový typ Date
data <- data %>%
  mutate(Date = as.Date(Date, format="%Y-%m-%d"))
data <- data %>%
  arrange(Date) # seřazení datumu
```
## Dataset obsahuje následující sloupce:

* Date: Datum obchodního dne.
* Open: Otevírací cena akcie.
* High: Nejvyšší cena dosažená během obchodního dne.
* Low: Nejnižší cena dosažená během obchodního dne.
* Close: Cena akcie při uzavření obchodního dne.
* Adj. Close: Upravená uzavírací cena, která bere v úvahu dividendy a rozdělení akcií.
* Volume: Celkový objem obchodů za den.

# Převod dat na časovou řadu
Pro analýzu časové řady převedeme data na objekt časové řady (ts). Začneme s měsíční frekvencí, abychom mohli analyzovat dlouhodobé trendy.
```{r}
# Převedu data do objektu časové řady
ts_data <- ts(data, start = c(year(min(data$Date)), month(min(data$Date))), frequency = 12)
ts_data_quarterly <- aggregate(ts_data, nfrequency=4, FUN=mean) # kvartál - mean(ni -> ni+3)

ts_data_close <- ts(data$Close, start = c(year(min(data$Date)), month(min(data$Date))), frequency = 12)
ts_data_quarterly_close <- aggregate(ts_data_close, nfrequency=4, FUN=mean)
ts_data_open <- ts(data$Open, start = c(year(min(data$Date)), month(min(data$Date))), frequency = 12)
ts_data_quarterly_open <- aggregate(ts_data_open, nfrequency=4, FUN=mean)
ts_data_vol <- ts(data$Volume, start = c(year(min(data$Date)), month(min(data$Date))), frequency = 12)
ts_data_quarterly_vol <- aggregate(ts_data_vol, nfrequency=4, FUN=mean)

# výstupy
ts_data
ts_data_quarterly
```
# Analýza
Časové řady jsou sekvence datových bodů měřených v čase. V našem případě jde o měsíční ceny akcií společnosti Meta. Při analýze časových řad nás zajímají tři hlavní složky:

* Trend: Dlouhodobý směr pohybu ceny, který může být rostoucí, klesající nebo stabilní.
* Sezónnost: Opakující se vzorce chování v pravidelných intervalech, často spojené s ročními obdobími nebo jinými cykly.
* Náhodná složka (rezidua): Náhodné fluktuace, které nelze vysvětlit trendem ani sezónností.
```{r}
decomposed <- decompose(ts_data)
decomposed

decomp_close <- decompose(ts_data_close)
decomp_open <- decompose(ts_data_open)
decomp_vol <- decompose(ts_data_vol)

decomp_qclose <- decompose(ts_data_quarterly_close)
decomp_qopen <- decompose(ts_data_quarterly_open)
decomp_qvol <- decompose(ts_data_quarterly_vol)

# vizualizace
plot(decomp_close)
plot(decomp_open)
plot(decomp_vol)
plot(decomp_qclose)
plot(decomp_qopen)
plot(decomp_qvol)
```


# Dekompozice
Dekompozice časové řady je technika, která odděluje jednotlivé komponenty časové řady, což nám umožňuje lépe porozumět tomu, jak jednotlivé faktory přispívají k celkovému vývoji ceny akcií. V našem případě sledujeme, jaký podíl na změnách ceny má dlouhodobý trend a sezónní výkyvy.


# Vizualizace jednotlivých proměnných
Vytvoříme grafy pro jednotlivé proměnné Close, Volume a Open, které zobrazují původní data a jejich vyhlazení pomocí metody LOESS. LOESS (Locally Estimated Scatterplot Smoothing) je metoda pro vyhlazení časových řad a nalezení lokálních vzorců v datech. Je užitečná pro vizualizaci trendů a odstranění krátkodobých fluktuací.
```{r}
# Budeme porovnávat - náhled do dat
# 1. vytvoříme Time Series pro dané proměnné
ts_close <- ts(data$Close, start = c(year(min(data$Date)), month(min(data$Date))), frequency = 12) # ročí - pro hodnotu Close
ts_volume <- ts(data$Volume, start = c(year(min(data$Date)), month(min(data$Date))), frequency = 12) # ročí - pro hodnotu Volume
ts_open <- ts(data$Open, start = c(year(min(data$Date)), month(min(data$Date))), frequency = 12) # ročí - pro hodnotu Volume

plot(ts_close)
plot(ts_volume)
plot(ts_open)

# grafy jedotlivých proměnných s vyhlazením
p1 <- ggplot(data, aes(x = Date, y = Close)) +
  geom_line(color = "blue") +
  geom_smooth(method = "loess", color = "red", se = FALSE, size = 0.5) +
  ggtitle("Close")

p2 <- ggplot(data, aes(x = Date, y = Volume)) +
  geom_line(color = "blue") +
  geom_smooth(method = "loess", color = "red", se = FALSE, size = 0.5) +
  ggtitle("Volume")

p3 <- ggplot(data, aes(x = Date, y = Open)) +
  geom_line(color = "blue") +
  geom_smooth(method = "loess", color = "red", se = FALSE, size = 0.5) +
  ggtitle("Open")

# zobrazení
grid.arrange(p1, p2, p3, ncol = 1)

```
```{r}
# 2. Dekompozice
decomposed_close <- decompose(ts_close, type = "multiplicative")
decomposed_volume <- decompose(ts_volume, type = "multiplicative")
decomposed_open <- decompose(ts_open, type = "multiplicative")
# plotneme pro vizualizaci trendu, sezony....


# Vizualizace dekompozice
plot(decomposed_close)
plot(decomposed_volume)
plot(decomposed_open)

```


# Autokorelační funkce
Následující část analyzuje autokorelační funkce reziduí po dekompozici časových řad.
Autokorelační funkce (ACF) měří, jak jsou hodnoty časové řady v různých časech navzájem korelované. Pokud jsou hodnoty v řadě silně korelované, můžeme je použít pro předpověď budoucích hodnot. Vysoké hodnoty ACF na určitém zpoždění mohou indikovat sezónní cykly nebo přetrvávající trendy v datech.
```{r}
# 3. Analýza

# Autokorelační funkce
residual_close <- decomposed_close$random
residual_close <- na.omit(residual_close)
acf(residual_close, main="ACF pro close")


residual_open <- decomposed_open$random
residual_open <- na.omit(residual_open)
acf(residual_open, main="ACF pro open")
# Open a close vykazují téměř stejné hodnoty autokorelace, téměř se nedostaneme 
# nad prahovou hodnotu



residual_volume <- decomposed_volume$random
residual_volume <- na.omit(residual_volume)
acf(residual_volume, main="ACF pro volume")
# U složky volume můžeme pozorovat významnou autokorelaci, která vyznačuje
# přítomnost krátkodobých závislostí.
# V dlouhodobém trendu se již nacházíme pod prahovou hodnotou 
```
# Jednoduché exponenciální vyrovnání
Pro vyhlazení časových řad použijeme metodu jednoduchého exponenciálního vyrovnání (Simple Exponential Smoothing).
```{r}
# Jednoduché exponenciální vyrovnání
ses_close <- ses(data$Close, h = 12)
ses_open <- ses(data$Open, h = 12)
ses_volume <- ses(data$Volume, h = 12)

# Nahrání výsledků k půlvodnímu datasetu
data <- data %>%
  mutate(SES_Close = fitted(ses_close),
         SES_Open = fitted(ses_open),
         SES_Volume = fitted(ses_volume))

# Vizualizace
p4 <- ggplot(data, aes(x = Date)) +
  geom_line(aes(y = Close), color = "blue") +
  geom_line(aes(y = SES_Close), color = "purple", size = 1) +
  labs(title = "Close s vyhazením Simple Exponential Smoothing", x = "Date", y = "Close Price")

p5 <- ggplot(data, aes(x = Date)) +
  geom_line(aes(y = Volume), color = "blue") +
  geom_line(aes(y = SES_Volume), color = "purple", size = 1) +
  labs(title = "Volume s vyhlazením Simple Exponential Smoothing", x = "Date", y = "Volume")

p6 <- ggplot(data, aes(x = Date)) +
  geom_line(aes(y = Open), color = "blue") +
  geom_line(aes(y = SES_Open), color = "purple", size = 1) +
  labs(title = "Open Price s vyhlazením Simple Exponential Smoothing", x = "Date", y = "Open Price")

# Zobrazení grafů vedle sebe
grid.arrange(p4, p5, p6, ncol = 1)
```


# Modelování sezónnosti pomocí TSLM
Funkce tslm (Time Series Linear Model) v R slouží k vytváření lineárních modelů pro časové řady. V našem případě modelujeme jednotlivé časové řady (Close, Open, a Volume) jako funkce trendu a sezóny.

* Trend: Reprezentuje dlouhodobou změnu v časové řadě. Tento model se snaží zachytit, zda komponenta modelu dlouhodobě roste, klesá, nebo zůstává stabilní.
* Sezóna: Sezónní komponenta zachycuje pravidelně se opakující vzorce, které se vyskytují v časové řadě. Tyto vzorce mohou být způsobeny například ročními obdobími, měsíčními cykly nebo jinými pravidelnými faktory.
```{r}
# Vytvoření modelu sezónnosti pomocí tslm

# Model sezónnosti pro Close
model_close <- tslm(ts_close ~ trend + season)
summary(model_close)

# Model sezónnosti pro Open
model_open <- tslm(ts_open ~ trend + season)
summary(model_open)

# Model sezónnosti pro Volume
model_volume <- tslm(ts_volume ~ trend + season)
summary(model_volume)
```


# Předpověď pomocí modelu sezónnosti
Po vytvoření modelů použijeme funkci forecast, která nám umožní předpovědět budoucí hodnoty na základě modelu sezónnosti.

Předpověď časové řady na základě modelu sezónnosti nám umožňuje odhadnout budoucí vývoj. Funkce forecast generuje předpovědi pro budoucí období na základě trendu a sezónní složky identifikované v modelu.

Horizont předpovědi (h = 12): Určuje, kolik časových období chceme předpovědět. V našem případě je to 12 měsíců.
Intervalu spolehlivosti: Funkce forecast také vypočítává interval spolehlivosti, což je rozsah hodnot, ve kterém by se s určitou pravděpodobností měly nacházet skutečné budoucí hodnoty.
```{r}
# Předpověď pomocí modelu sezónnosti
fc_close <- forecast(model_close, h = 12)
fc_open <- forecast(model_open, h = 12)
fc_volume <- forecast(model_volume, h = 12)


# Vizualizace výsledků modelu a předpovědi
p7 <- autoplot(fc_close) +
  labs(title = "Předpověď pro Close Price", x = "Date", y = "Close Price")

p8 <- autoplot(fc_open) +
  labs(title = "Předpověď pro Open Price", x = "Date", y = "Open Price")

p9 <- autoplot(fc_volume) +
  labs(title = "Předpověď pro Volume", x = "Date", y = "Volume")

# Zobrazení grafů vedle sebe
grid.arrange(p7, p8, p9, ncol = 1)

```


# Modely SARIMA a ETS
V této části se zaměříme na pokročilejší modely pro analýzu časových řad jako jsou SARIMA, ETS a SMA.


# SARIMA
SARIMA je rozšíření modelu ARIMA o sezónní komponenty.

```{r}
# Sarima model - optimální model
sarima_model <- auto.arima(ts_data_quarterly_close, seasonal=TRUE)

# Vypočítané hodnoty modelem
fitted_values_arima <- fitted(sarima_model)
fitted_values_arima

# Vizualizace
autoplot(ts_data_quarterly_close, series="Vstupní data")+
autolayer(fitted_values_arima, series="Fitted data")

# Linear model s trendem a sezonosti
linear_model <- tslm(ts_data_quarterly_close ~ trend + season)

# Lineární model - vizualizace
autoplot(ts_data_quarterly_close, series="Vstupní data")+
  autolayer(linear_model$fitted.values, series="Fitted data")
autoplot(ts_data, series="Data") +
  autolayer(fitted_values_arima, series="Fitted") +
  labs(title = "Model SARIMA - Index", x = "Čas", y = "Index") +
  theme_minimal() +
  scale_colour_manual(values=c("Data"="blue","Fitted"="red"))
```


# ETS


```{r}
# => kvůli podmínkám - klouzavý průměr -> vyrovnání dat pro ETS
sma_data <- SMA(ts_data_quarterly_close, n=1)
sma_data
summary(sma_data)

# kvůli ETS - změna 0
sma_data[1] <- 0.0000001

ets_model <- ets(sma_data, model='MMM')
ets_fitted <-fitted(ets_model)

# ETS - vizualizace
autoplot(ts_data_quarterly_close, series="Vstupní data")+
  autolayer(ets_fitted, series="Fitted data")

```


# SMA vyhlazení
Klouzavý průměr (SMA) je účinný nástroj pro vyhlazení časových řad. SMA průměruje předchozí hodnoty a vytváří tak vyrovnaný trend.
```{r}
# SMA pro Close
sma_close <- SMA(data$Close, n = 3) # 3-měsíční klouzavý průměr

# Vizualizace SMA modelu
ggplot(data, aes(x = Date)) +
  geom_line(aes(y = Close), color = "blue") +
  geom_line(aes(y = sma_close), color = "red", size = 1) +
  labs(title = "Close Price s vyhlazením SMA", x = "Date", y = "Close Price")
```


# Kroskorelační Funkce
Analyzujeme kroskorelace mezi různými proměnnými časových řad.

```{r}
Close = ts_data_quarterly[,'Close']
Open = ts_data_quarterly[, 'Open']
High = ts_data_quarterly[, 'High']
Low = ts_data_quarterly[, 'Low']

lag <- 4
par(mfrow=c(3,1))
ccf(Close, Open,na.action =na.pass, lag=lag)
ccf(Close, High,na.action =na.pass, lag=lag)
ccf(Close, Low,na.action =na.pass, lag=lag)
par(mfrow=c(1,1))
```
# kontrola předpokladů - analýza residui - úprava při nesplnění
* H0: autokorelace je nulová
* #H1: autokorelace není nulová

residua odhadnutého modelu by mela být nezávislá -> Ljung-Box neboli Box-Pierce


```{r}
# SARIMA
checkresiduals(ets_fitted)
# p-value < 2.2e-16 => ZAMÍTÁME H0

# LM
checkresiduals(linear_model$fitted.values)
# p-value < 2.2e-16 => ZAMÍTÁME H0

# EST
checkresiduals(fitted_values_arima)
# p-value < 2.2e-16 => ZAMÍTÁME H0
```


V modelech jsou přítomné závislosti zbytku - Autokorelace

# Predikce EST Modelu
```{r}
pred_est <- forecast(ets_model, h=12)
autoplot(pred_est)

summary(pred_est)
```
# Predikce TSLM Modelu
```{r}
pred_tslm<- forecast(linear_model, h=12)
autoplot(pred_tslm)

summary(pred_tslm)
```
# Predikce SARIMA Modelu
```{r}
pred_sarima <- forecast(sarima_model, h=12)
autoplot(pred_sarima)

summary(pred_sarima)
```
# Porovnání jednotlivých modelů
```{r}
# AIC kritérium
aic_lm <- AIC(linear_model)
aic_sarima <- AIC(sarima_model)
aic_ets <- AIC(ets_model)

# Vyhodnocení modelů
res <- data.frame(
  Model = c('Linear model','SARIMA', 'ETS'),
  AIC = c(aic_lm,aic_sarima, aic_ets)
)

res
```


# Závěr
V této seminární práci, ve které jsme analyzovali hodnoty akcií společnosti Meta nám pro cenu akcie při uzavření burzy v jednotlivých kvartálech vyšel podle AIC kritéria jako nejvhodnější model SARIMA.